【裁判字號】    96,訴,2805
【裁判日期】    970325
【裁判案由】    塗銷所有權移轉登記等
【裁判全文】
臺灣臺中地方法院民事判決  96年度訴字第2805號
原      告  己○○
            丁○○
共      同
訴訟代理人  陳益軒律師
複 代 理人  曹維熙
            甲○○
被      告  戊○○
訴訟代理人  盧志科律師
被      告  台新國際商業銀行股份有限公司
法定代理人  乙○○
訴訟代理人  丙○○
上列當事人間塗銷所有權移轉登記等事件，本院於民國97年3月
11日言詞辯論終結，判決如下：
    主  文
被告戊○○應將附表所示之不動產，於民國96年6月22日以買賣
為原因所為之所有權移轉登記予以塗銷。
被告台新國際商業銀行股份有限公司應將附表所示不動產，於民
國96年6月26日所設定之最高限額新台幣5,000,000元抵押權登記
，予以塗銷。
本判決第一項之訴訟費用新台幣伍仟柒佰貳拾元由被告戊○○負
擔；第二項之訴訟費用新台幣伍萬零伍佰元由被告台新國際商業
銀行股份有限公司負擔。
    事實及理由
一、原告主張：
  (一)訴外人何美華係附表所示不動產（下稱系爭不動產）之原所
    有人，因涉嫌以醫療詐術行為詐騙原告等之金錢，經臺灣臺
    中地方法院檢察署以96年度偵字第5791號、12500號提起公
    訴在案，刻由本院刑事庭審理中。原告等為保全對於何美華
    之損害賠償債權，乃聲請對何美華之財產為假扣押，經本院
    分別以96年度裁全字第3226號、3227號裁定准許，原告依法
    提存擔保後聲請假扣押執行，而於民國（下同）96年4月19
    日上午10時至現場查封系爭不動產。詎同年7月4日本院執行
    處囑託台中市中興地政事務所辦理系爭建物查封登記，經該
    所函覆何美華已於同年6月22日將系爭不動產所有權移轉登
    記予被告戊○○，且被告戊○○復於同年月26日，將系爭不
    動產設定最高限額新台幣（下同）500萬元之抵押權予被告
    台新國際商業銀行股份有限公司（下稱台新銀行），因此無
    法辦理查封登記。
  (二)按查封有使債務人就查封標的物之處分對於債權人為無效之
    效力，對於不動產之查封雖應為預告登記，然查封既不屬於
    法定非經登記不生效力之事項，其效力自不待於登記而發生
    ，有最高法院51年度台上字第1819號判例可資參照。系爭不
    動產已於96年4月l9日上午l0時查封完畢，雖未經地政事務
    所辦理登記，然依上開判例要旨，已生查封之效力。然訴外
    人何美華嗣後竟於96年6月22日將系爭不動產之所有權移轉
    登記予被告戊○○，被告戊○○復於同年月26日將系爭不動
    產設定最高限額抵押權500萬元予被告台新銀行，依強制執
    行法第51條第2項之規定，其等所為之移轉、設定負擔之行
    為，對原告不生效力。則被告等分別應將其移轉登記及抵押
    權之設定予以塗銷。爰聲明求為判決如主文第一項、第二項
    所示。
二、被告等分別以下列情詞為辯，並均聲明駁回原告之訴：
  (一)被告戊○○部分：
    (1)系爭不動產雖經本院執行處於96年4月19日假扣押查封，
      然卻遲至同年7月20日才囑託地政機關辦理查封登記，其
      間被告戊○○向訴外人何美華買受系爭不動產，因查無相
      關查封登記之資料，乃支付價金並代償該不動產原向中國
      信託銀行之貸款，而辦理移轉登記。故被告實因信賴登記
      而取得系爭不動產所有權，應受土地法第43條規定之善意
      受讓保護。況依強制執行法第76條第3項前段之規定，執
      行法院於執行標的為已登記之不動產，應先通知登記機關
      為查封登記，以防債務人將不動產處分並保護善意第三人
      ，被告善意合法買受系爭不動產並為移轉登記，本院執行
      處遲至同年7月20日始發函囑託地政機關辦理查封登記，
      顯與前開規定有違，其疏失自不能轉嫁於善意之被告，始
      符公平原則。
    (2)又本院執行處於96年4月l9日假扣押查封系爭不動產時，
      是否依法為揭示或封閉或追繳契據等查封方式，此攸關本
      件「查封」是否發生效力？應由原告舉證證實。縱系爭不
      動產於實施查封後所為移轉行為，對原告不生效力，則應
      由執行處直接發函登記機關塗銷移轉登記，無庸以訴為之
      ，原告提出本件訴訟應無權利保護之必要，應予駁回。
 (二)被告台新銀行部分：
    (1)被告戊○○於96年6月6日向何美華購買系爭不動產，因資
      金不足，故向被告台新銀行辨理房屋貸款。被告台新銀行
      受理房屋貸款申請後，即依內部規範進行徵信照會流程，
      並就系爭不動產為鑑價程序，於同年6月12日調閱系爭不
      動產之土地及建物登記謄本均查無不合，乃核准被告戊○
      ○房屋抵押貸款之申請，嗣於同年6月23日與被告戊○○
      簽訂房屋貸款及不動產設定契約書，而於同年6月26日就
      系爭不動產設定500萬元之次順位最高限額抵押權。被告
      台新銀行於完成上開程序後，即於同年7月3日撥款代償何
      美華於中國信託銀行之債務共計2,75 6,642元，並請中國
      信託銀行塗銷其先順位抵押權。
    (2)系爭不動產為查封前，應先通知登記機關為查封登記，被
      告台新銀行核准貸款前曾調閱系爭不動產之土地暨建物登
      記謄本，查無任何查封登記之事項，應受依土地法第43條
      規定之保護，否則爾後有何金融機構敢辨理不動產抵押借
      款？
    (3)況且系爭不動產實施查封時，其上即已設定474萬元之最
      高限額抵押權，被告業已代償2,756,642元，並塗銷其抵
      押權，倘原告主張系爭不動產應回復實施查封時之登記狀
      態，則其上仍應設有中國信託銀行之4,740,000元最高限
      額抵押權，是以在回復系爭不動產實施查封時之登記狀態
      與不損及原告權益之前提下，則該4,740,000元之最高限
      額抵押權應登記予被告台新銀行，故並無塗銷被告台新銀
      行就系爭不動產全部抵押權之必要。
三、雙方不爭執之事實:
  (一)原告等主張其為訴外人何美華之債權人，分別經本院以96年
    度裁全字第3226號、第3227號裁定，准供擔保得對於訴外人
    之財產予以假扣押。
  (二)原告己○○、丁○○供擔保後，分別聲請假扣押執行 (本院
    96年度執全字第1559號、第1612號)，於96年4月l9日上午10
    時本院執行處人員至現場查封系爭不動產。
  (三)嗣被告戊○○於96年6月6日向訴外人何美華購買系爭不動產
    （96年6月22日移轉登記所有權），因資金不足乃向被告台
    新銀行申辦貸款，被告台新銀行於96年6月12日調閱上開不
    動產之登記謄本，未見任何查封紀錄，經徵信後於96年6月
    23日與被告戊○○簽訂房屋貸款契約書及不動產設定契約書
    ，並於96年6月26日設定最高限額抵押權500萬元，被告台新
    銀行並於96年7月3日撥款代償何美華對於中國信託商業銀行
    之債務2,756,642元。
  (四)本院執行處於96年7月20日發函台中市中興地政事務所囑託
    辦理系爭不動產查封登記，經該事務所於同年月24日回函不
    動產所有權業已移轉於被告戊○○，無從辦理查封登記。
四、得心證之理由：
  本件爭執重點在於，被告等就系爭不動產現場查封後，始受移
  轉登記及抵押權設立登記，能否主張受土地法第43條善意受讓
  規定之保護？
  (一)按查封係公法上之處分行為，其效力於實施查封後即已發生
    ，不待查封登記完成時始發生。而動產於實施查封後，債務
    人就查封物所為移轉、設定負擔或其他有礙執行效果之行為
    ，對於債權人不生效力；不動產之強制執行準用動產執行之
    規定，強制執行法第51條第2項、第113條分別定有明文。故
    不動產經法院實施查封後，尚未為查封登記前，如移轉登記
    與他人，對債權人不發生效力，債權人得請求該他人塗銷所
    有權移轉登記；倘該他人於債權人尚未請求其為塗銷登記而
    於查封登記前復將該不動產之所有權移轉登記或設定抵押權
    登記與第三人，為貫徹查封之公信力，以確保債權人之債權
    ，應認債權人得請求第三人塗銷所有權移轉登記或抵押權設
    定登記，第三人不得主張有土地法第43條規定之適用而予以
    抗衡，最高法院著有86年度台上字第2858號判決可資參照。
    查系爭不動產經本院執行處人員於96年4月l9日上午10時至
    現場查封，同日上午10時5分查封完畢一節，業經本院依職
    權調取本院96年度執全字第1559號假扣押執行卷查明屬實，
    亦為兩造所不爭執，而此不動產查封之方法，依強制執行法
    第76條第1項規定，係以「揭示」（即將查封公告張貼於房
    屋門牌號碼下）方法行之，概為強制執行之標準程序，並有
    該查封筆錄所載：「債權人代理人導引至現場，並指封不動
    產（詳清單）」等語自明，是被告戊○○抗辯當日查封是否
    依法為揭示或封閉或追繳契據等方式為之，應由原告舉證證
    實云云，自不足採。系爭不動產既於96年4月l9日上午10時5
    分完成查封行為，自斯時起發生查封效力，故其後何美華就
    系爭不動產所為之所有權移轉登記（處分行為）；以及被告
    戊○○以系爭不動產為被告台新銀行設定最高限額抵押權行
    為（設定負擔行為），依強制執行法第51條第2項、第113條
    規定及參酌前開最高法院判決意旨，對於債權人即原告均不
    生效力，原告自得分別訴請被告戊○○與被告台新銀行塗銷
    所有權移轉登記及抵押權設立登記，而被告等均不得有土地
    法第43條規定之適用而予以抗衡。
  (二)另被告戊○○抗辯本件情節，應逕由本院執行處依職權發函
    登記機關塗銷移轉登記，而無庸以訴為之，原告起訴欠缺權
    利保護必要云云，核與前開最高法院判決意旨不符，亦不足
    取。
  (三)而被告等所辯本院執行處遲至同年7月20日始發函囑託地政
    機關辦理查封登記，顯與強制執行法第76條第3項規定有違
    ，其疏失自不能轉嫁於善意之被告，始符公平原則一節。經
    查本院執行處於前開96年4月l9日上午10時至現場查封前，
    曾於96年4月10日發函台中市中興地政事務所辦理查封登記
    ，有囑託查封登記書（稿）一件附於本院96年度執全字第15
    59號執行卷內可憑，而本院執行處目前囑託地政機關查封登
    記之處理流程，係以電子查封方式為之（即以查封登記之標
    的、對象等資料以電腦上傳司法院轉地政機關），為本院職
    務上所已知。是以，本院執行處96年4月10日「發函」台中
    市中興地政事務所辦理查封登記之資訊，究因何種緣故未傳
    送至台中市中興地政事務所？抑或已傳送至該地政事務所，
    卻未予處理？以致本院另於96年7月20日發函台中市中興地
    政事務所囑託辦理系爭不動產查封登記，卻因系爭不動產所
    有權業已移轉登記於被告戊○○，無從辦理查封登記，其間
    是否涉有公務員疏失，尚應確認。縱認有公務員疏失，亦僅
    事關國家賠償之問題，要與被告等抗辯基於公平原則，被告
    等無庸塗銷登記云云無涉。
  (四)綜上所述，原告等訴請被告戊○○塗銷系爭不動產所為之所
    有權移轉登記，及被告台新銀行塗銷系爭不動產所為之抵押
    權設定登記，均為有理由，應予准許。
五、訴訟費用（判決第一項5,720元、第二項50,500元）負擔之
    依據：民事訴訟法78條、第85條第1項但書，判決如主文。
中    華    民    國    97    年    3    月     25    日
                  民事第二庭    法  官  王邁揚
正本係照原本作成。
如對本判決上訴，須於判決送達後20日內向本院提出上訴狀。
中    華    民    國    97    年    3    月     25    日
                                書記官
附表：
一、土地
┌─┬───────────────────────┬─┬─────┬─────┐
│編│  土          地          坐          落      │地│ 面    積 │ 權  利   │
│  ├───┬────┬───┬───┬──────┤  ├─────┤          │
│號│縣  市│鄉鎮市區○  段  ○○段  │  地    號  │目│ 平方公尺 │ 範  圍   │
├─┼───┼────┼───┼───┼──────┼─┼─────┼─────┤
│１│臺中市│西屯區  ○○○段│      │0000-0000   │建│834       │150/10000 │
│  │      │        │      │      │            │  │          │          │
│  ├───┼────┴───┴───┴──────┴─┴─────┴─────┤
│  │備考  │                                                                  │
└─┴───┴─────────────────────────────────┘
二、建物
┌─┬──┬───────┬───┬─────────────────┬────┐
│編│    │              │主要建│      建物面積（平方公尺）        │  權利  │
│  │    │基  地  坐  落│築材料├───────────┬─────┤        │
│  │建號│--------------│及房屋│樓    層    面    積  │附屬建物主│        │
│  │    │建  物  門  牌│層數  │                      │要建築材料│        │
│號│    │              │      │合                計  │及用途    │  範圍  │
├─┼──┼───────┼───┼───────────┼─────┼────┤
│１│3283│臺中市○○段  │12層樓│第10樓層：83.09平方公 │陽台：    │  全部  │
│  │    │0000-0000地號 │房、鋼│尺                    │12.23     │        │
│  │    │              │筋混凝│合計：83.09平方公尺   │花台：    │        │
│  │    │臺中市西屯區寧│土造  │                      │2.23      │        │
│  │    │夏西四街15號10│      │                      │          │        │
│  │    │樓之1         │      │                      │          │        │
│  │    │              │      │                      │          │        │
│  │    │              │      │                      │          │        │
│  ├──┼───────┴───┴───────────┴─────┴────┤
│  │備考│共同使用部分建號3299號面積2151.82平方公尺，權利範圍100000之1466。   │
│  │    │建號3300號面積1120.47平方公尺，權利範圍10000之246。                 │
│  │    │                                                                    │
└─┴──┴──────────────────────────────────┘


司法院資訊處製作；財團法人民間司法改革基金會備份。
